最　高　行　政　法　院　裁　定
　　　　　　　　　　　　　　　　　　 96年度裁字第03542號
上　訴　人　台灣中油股份有限公司煉製事業部高雄煉油廠(即
　　　　　　原中國石油股份有限公司煉製事業部高雄煉油廠)
代　表　人　甲○○
被 上訴 人　高雄市政府環境保護局
代　表　人　蕭裕正
上列當事人間因空氣污染防制法事件，上訴人對於中華民國96年
1月31日高雄高等行政法院95年度簡字第325號判決，提起上訴。
本院裁定如下：
    主  文
上訴駁回。
上訴審訴訟費用由上訴人負擔。
    理  由
一、按對於適用簡易程序之裁判提起上訴或抗告，須經最高行政
    法院許可，且該許可以訴訟事件所涉及之法律見解具有原則
    性者為限，行政訴訟法第235條定有明文。又所謂訴訟事件
    涉及之法律見解具有原則性，係指該事件所涉及之法律問題
    意義重大，而有加以闡釋之必要情形而言，如對於行政命令
    是否牴觸法律所為之判斷，或就同類事件所表示之法律見解
    與其他高等行政法院或本院所表示之見解互相牴觸，有由本
    院統一法律上意見或確認其意見之必要情形屬之。
二、本件被上訴人於民國94年10月14日上午派員會同上訴人所屬
    人員，在上訴人工廠周界外下風處採集臭氣樣品，再以「臭
    氣及異味官能測定法─三點比較式嗅袋法」（下稱官能測定
    法）進行檢驗分析結果，臭氣濃度檢測值100，逾固定污染
    源空氣污染物排放標準之周界臭氣濃度標準50，被上訴人乃
    認上訴人有違反空氣污染防制法第20條第1項規定之事實，
    依同法第56條第1項規定裁處上訴人新臺幣（下同）20萬元
    罰鍰，上訴人不服，循序提起行政訴訟，經原審以：（一）
    本件被上訴人於94年10月14日上午派員會同上訴人所屬人員
    及委託檢測之台宇環境科技股份有限公司（下稱台宇公司）
    檢測員至上訴人廠區周界外下風處採集臭氣樣品，再以官能
    測定法進行檢驗分析；又台宇公司就上開臭氣樣品檢測完畢
    後，已將其檢測報告及所附相關檢測紀錄，交由被上訴人進
    行審核，確認其檢測方法及品保品管等相關事項符合規定，
    而被上訴人送達上訴人之系爭檢測報告係台宇公司送交被上
    訴人之原始檢測報告，該檢測報告所附之審查表，因被上訴
    人審查該檢測報告時，已另行製作審查表附卷，故被上訴人
    未在該檢測報告內所附審查表填載其審查結果，並非被上訴
    人未對該檢測報告為審查，業據被上訴人陳明在卷，復有被
    上訴人「公私場所固定污染源空氣污染物排放檢測報告書」
    審查表影本附原處分卷可稽。是上訴人主張被上訴人所附之
    檢測報告，並無任何被上訴人人員之審核紀錄，更無任何被
    上訴人人員對檢測公司之檢測方法及品保品管等相關事項是
    否符合規定做確認與紀錄，其檢驗測定之確認程序顯有嚴重
    瑕疵，原處分應自始無效云云，即非可採。（二）由行政院
    環境保護署（下稱環保署）90年3月16日（90）環署空字第0
    016273號函釋（下稱環保署90年函釋）及環保署95年2月21
    日環署空字第0950014540號函釋（下稱環保署95年函釋）對
    照觀察可知，環保署作成90年函釋時，係受到當時之時空背
    景影響，亦即該函釋發布時環保署就臭味官能測定尚未開放
    由檢測機構申請檢測認可，故要求各環保局委託檢測機構執
    行測定過程，應由環保局人員在場全程監督，以確認其係依
    臭味官能測定之標準方法為之，其測定結果始得作為告發處
    分之依據；然在該函釋之後，已取得環保署臭味官能測定檢
    測許可證之檢測機構以該方法檢測臭氣樣品，自無該函釋之
    適用，至環保署95年函釋廢止上述90年函釋，僅係重申上開
    說明意旨，以避免因有環保署90年函釋而造成誤解，故縱無
    環保署95年函釋，實務上各環保局將臭氣樣品交由已取得環
    保署臭味官能測定檢測許可證之檢測機構進行檢測，仍符合
    空氣污染防制法第44條第1項規定，自毋需再由環保主管機
    關人員在場全程監督其檢驗過程，且其檢測數據經環保主管
    機關審核確認，認其符合裁罰要件仍可據以處分。經查，本
    件查獲日期（94年10月14日）雖在環保署95年函釋之前，而
    被上訴人為本件處分時（95年3月9日），則已在該函釋日期
    之後，又台宇公司有取得環保署環境檢驗測定機構許可證，
    該許可證之許可項目及方法包含「空氣中臭氣及異味：臭氣
    及異味官能測定法─三點比較式嗅袋法」，其有效期限自92
    年5月20日至97年5月19日止，則本件台宇公司以官能測定法
    所為之臭氣檢測程序，雖無環保局人員在場全程監督，因其
    檢驗結果已經被上訴人審核確認，自不受環保署90年函釋影
    響，被上訴人依上開檢測結果對上訴人為裁罰，自屬有據。
    另臺中高等行政法院94年度訴字469號判決乃屬個案之法律
    見解，並無拘束原審法院之效力；且該判決中之檢測機構琨
    鼎環境科技股份有限公司是否已取得環保署臭味官能測定檢
    測許可證，判決中並無論述，核與本件臭氣樣品檢測機構台
    宇公司已取得環保署臭味官能測定檢測許可證，並可自行以
    官能測定法檢測臭氣樣品之情形是否相同已有疑義，故尚難
    援引該判決而為上訴人有利之認定。（三）本件被上訴人雖
    於下風處採樣，然執行周界採樣並無困難，且能判定污染物
    係由欲測之公私場所排放。另衡諸一般經驗法則，於該處採
    樣應不易受上訴人廠區西門口外車輛與捷運施工之重型機械
    之廢氣影響又稽查當時上訴人所屬人員張孟勇、蔡財良等人
    已於採樣點設置同意書上簽名，事後上訴人亦未依規定於告
    發次日起30日內檢具書面資料向被上訴人申請周界之再認定
    ，則該地點自可作為上訴人廠區所排放之臭氣濃度之判定點
    。復本件於上訴人廠區周界下風處採集之樣品有無超過標準
    值，係由依法領有證照之合格嗅覺判定員作客觀認定，並非
    由採樣現場之上訴人所屬人員或被上訴人所屬稽查人員及台
    宇公司檢測員憑主觀感覺直接認定；且本件採樣分析紀錄載
    明：臭味感知等級為「可感知」，臭味持續時間為「間歇」
    。故上訴人主張採樣當時在場人員均未聞有異味及出現厭惡
    表情，且附近宏南里及左營地區民眾均無任何聞有臭味或異
    味及身體不適之反映，而認本件檢測結果臭氣或厭惡性異味
    值為100，顯有違誤，更與現場實況不符云云，亦非可採。
    （四）系爭臭氣樣品測定過程之嗅袋編號，已符合官能測定
    注意事項第6點規定，即含有試樣氣體之嗅袋編號可能相同
    也可能不同，並為不規則變化，嗅覺判定員已無法預期並猜
    測含有試樣氣體之嗅袋號碼，致影響整個測定結果。是上訴
    人主張本件檢測報告中之測試紀錄表記載，每次測定之嗅袋
    編號均未依標準方法作不規則變化，恐影響測定結果云云，
    亦不足取。（五）本件上訴人係經營油品煉製工廠，於其進
    行作業時，其所排放之臭氣即為一固定污染源，故上訴人對
    於其所排放之臭氣處理，自應隨時注意遵循法令相關規定以
    免造成污染，此亦為上訴人所應注意，且能注意，然其卻疏
    未注意，致排放之空氣污染物即臭氣濃度高達100，則上訴
    人縱無故意，亦難辭過失之咎等語，而為駁回上訴人在原審
    之訴之判決。
三、本件上訴意旨略以：本件採樣與檢測日期為94年10月14日，
    斯時環保署95年函釋尚未公告，自應遵守環保署90年函釋之
    規定，於檢測過程由環保局人員在場全程監督，然被上訴人
    並未遵守此程序，明顯違反依法行政原則。且依從新從輕原
    則，本件亦應適用環保署90年函釋。復本件與臺中高等行政
    法院94年度訴字第469號判決情境相同，自應為相同處理，
    以示公平。復台宇公司取得之環保署「空氣中臭氣及異味」
    檢測項目之認可資格，已遭環保署取消，是其檢測結果不能
    作為處分之依據。況該公司之檢驗報告曾有重大瑕疵，被上
    訴人仍據以作為處分依據，顯不足採信。又被上訴人採樣時
    所量測之風向，無法代表當時污染物之流佈情形，被上訴人
    所採集之樣品顯然為西邊施工機具與車輛所排放之廢棄，與
    上訴人無關，是以，被上訴人不應以上訴人為處罰之對象云
    云。
四、本院按：「．．．因現行臭味官能測定，涉及公權力之行使
    ，本署並未開放由檢測機構申請檢測認可，倘環保局委託檢
    測機構執行，則測定過程應由環保局人員在場全程監督，確
    認其係依臭味官能測定之標準方法為之，倘測定過程並無環
    保局人員在場，則其測定結果不宜作為告發處分之依據。」
    固據環保署90年函釋在案，然此函釋上述部分，性質上核屬
    協助下級機關認定事實之行政規則；換言之，若環保署已開
    放檢測機構申請檢測認可，則環保機關即非不得委託經環保
    署認可之檢測機構執行檢測，並其檢測若經環保機關審查無
    誤，自非不得採為處分之證據，乃當然之理。至高等行政法
    院是否採為判決之依據，更屬事實審之證據取捨及認定事實
    之職權行使事項，核與因法令變更，而是否應依從新從輕原
    則，適用從輕或從新之法令無涉。經查：（1）本件原審判
    決係因認受被上訴人委託執行檢測之台宇公司為取得本件官
    能測定法之檢測方法許可證之檢測機構，並其檢驗結果已經
    被上訴人審核確認，乃認被上訴人得採憑作為處分之依據。
    至於臺中高等行政法院94年度訴字第469號判決，雖援引環
    保署90年函釋，將依於測定過程無環保局人員在場之檢測報
    告所為之處分撤銷，然該判決並未審認該案之檢測機構是否
    已經環保署認可取得該檢測方法之許可證，有該判決書可按
    ；故該判決與原審判決乃關於證據取捨及認定事實事項之歧
    異，尚無因法律見解歧異，而有由本院統一法律上意見必要
    之涉及法律見解原則性情事。另本件被上訴人採台宇公司之
    檢測報告作為處分依據是否適法，既屬原審關於證據取捨及
    事實認定之職權行使事項，並原審判決亦已說明得予採據之
    理由，故上訴意旨據無涉之依法行政原則及從新從輕原則為
    指摘，亦無何法律見解之原則性。（2）又台宇公司於本件
    檢測前，已經環保署94年1月5日環署檢字第0940001200號函
    許可為如本件之官能測定法即「空氣中臭氣及異味：臭氣及
    異味官能測定法─三點比較式嗅袋法」之檢測，有該函在原
    審卷可按，故上訴人再執環保署93年6月29日環署檢字第093
    0045713號函，指摘台宇公司無本件官能測定法之檢測許可
    云云，乃有誤解，況此亦屬關於原審證據取捨之職權行使事
    項，難謂有涉及法律見解之原則性情事。此外，上訴意旨關
    於台宇公司本件檢測報告之指摘，均屬針對原審之證據取捨
    及認定事實事項為爭議，更與法律見解之原則性無涉。綜上
    所述，上訴意旨所指摘者，因無涉及法律見解之原則性，揆
    諸首開說明，上訴人之上訴，不應許可，其上訴難謂合法，
    應予駁回。
五、依行政訴訟法第249條第1項前段、第104條、民事訴訟法第
    95條、第78條，裁定如主文。
中　　華　　民　　國　　96　　年　　12　　月　　13　　日
                    最高行政法院第一庭
                        審判長法官　高　啟　燦
                              法官　黃　璽　君
                              法官　廖　宏　明
                              法官　楊　惠　欽
                              法官　林　樹　埔
以  上  正  本  證  明  與  原  本  無  異
中　　華　　民　　國　　96　　年　　12　　月　　13　　日
　　　　　　　　　　　　　　　書記官　張　雅　琴
